【裁判字號】    93,訴,2970
【裁判日期】    950223
【裁判案由】    營利事業所得稅
【裁判全文】
臺北高等行政法院判決
                                     93年度訴字第2970號
                              .
原      告  東志實業股份有限公司
代  表  人  甲○○
訴訟代理人  江俊毅(會計師)
被      告  財政部臺灣省北區國稅局
代  表  人  許虞哲(局長)
訴訟代理人  乙○○
            丙○○
上列當事人間因營利事業所得稅事件，原告不服財政部中華民國
93年8月3日台財訴字第09300348270號訴願決定，提起行政訴訟
。本院判決如下：
    主  文
訴願決定及復查決定（即原處分）均撤銷。
訴訟費用由被告負擔。
    事  實
一、事實概要：原告88年度營利事業所得稅結算申報，原列報營
    業成本新台幣（下同）57,489,075元、全年所得額為0元，
    經被告所屬新莊稽徵所以其未依規定提示帳簿、憑證查核，
    按同業利潤標準核定營業淨利為6,940,113元，加計非營業
    收入總額772,225元，核定全年所得額為7,712,338元。原告
    不服，重行調整並繕製損益表等申經復查結果，獲准變更核
    定全年所得額為4,675,143元。原告就營業成本部分仍不服
    ，提起訴願，遭決定駁回，遂向本院提起行政訴訟。
二、兩造聲明：
  (一)原告聲明：
    1.訴願決定、原處分關於營業成本部分均撤銷。
    2.訴訟費用由被告負擔。
  (二)被告聲明：
    1.駁回原告之訴。
    2.訴訟費用由原告負擔。
三、兩造爭點：原告系爭年度之營業成本是否可覈實勾稽查核？
  (一)原告主張之理由：
    1.本件原告係以鋼線、快削鋼及不銹鋼銅線3種原料，依照
      客戶訂單要求之規格製造生產自行車、機車零組件鍍鋅鋼
      絲（輻絲）、快削鋼（輻絲接頭）及不銹鋼銅線（輻絲及
      接頭）等主要產品。茲就各產品所使用之原料及其損耗率
      逐一說明如下：
      鍍鋅鋼絲（輻絲）：原料為鋼線，每單位成品與使用原
        料之比率為1:1，製造生產過程因原料裁段、裁壞及修
        改等因素之原料耗損比率約5%。
      快削鋼（輻絲接頭）：原料為快削鋼，每單位成品與使
        用原料之比率為1:1，製造生產過程因原料裁段、裁壞
        及修改等因素之原料耗損比率約5%，惟因輻絲接頭係配
        合輻絲之按裝使用，故該項產品須再依照輻絲之牙部進
        切削造牙，切削與造牙之原料耗損比率約為30%，故合
        計快削鋼成品之原料耗損比率約為35%。
      不銹鋼銅線（輻絲及接頭）：使用之原料為不銹鋼銅線
        ，每單位成品與使用原料之比率為1:1，惟製造生產過
        程因原料裁段、裁壞及修改等因素之原料耗損比率約為
        5%。
    2.查原告各項產品之銷貨均有送貨單載有出貨產品之規格及
      重量等資料，內容均與原告所提示之銷貨簿（依產品別）
      相同，而原告向廠商進料之品名、數量，亦與廠商開立之
      統一發票相符，且與原告所提示之進料明細表（依原料別
      ）相同。又原告並未更改帳證，僅係就明細部分作更詳細
      之處理，茲被告辯稱發票所載品名與送貨單之記載不同，
      例如發票上品名記載「鐵頭」，送貨單卻記載「鍍絲鋼」
      及「RTL」，並於發票備註欄記載「快削鋼」，因快削鋼
      為原料，非產品名稱，致產品、品名及數量無法勾稽等語
      。經查原告因所生產之單項產品無法單獨使用，須整套出
      售，為使客戶明瞭所購買產品之成分，遂於發票備註欄記
      載產品原料，原告所有發票均以相同方式記載，金額亦均
      與送貨單一致。訴願決定雖稱原告主要產品之銷貨發票、
      交貨單與銷貨明細帳所載不一致，致營業成本仍無法查對
      勾稽，然經原告再度勾稽查對銷貨發票、送貨單及銷貨帳
      結果，並非無法查對勾稽，被告於行政訴訟程序中業已對
      此不爭執。
    3.第按「直接人工及製造費用，適用本準則費用類之查核標
      準。」，營利事業所得稅查核準則（以下簡稱查核準則）
      第61條定有明文。是製造費用中之加工費及修繕費均係適
      用查核準則費用類之查核標準。經查原告購入原料（鋼線
      及快削鋼）並使用自有機器設備進行裁段加工、成型加工
      、切削打洞加工及造牙加工後轉電鍍廠電鍍加工始完成成
      品，其中電鍍加工係以「公斤」計價，88年度輻絲電鍍加
      工共計1,419,214.5公斤，電鍍加工費13,352,470元，與
      88年度生產之產品輻絲（鋼絲）數量1,380,000公斤相當
      ，主要電鍍加工廠為尚德有限公司及元琪工業有限公司；
      又88年度輻絲接頭電鍍加工共計270,881.97公斤（電鍍加
      工費1,911,162元），與88年度原告生產之產品「輻絲接
      頭（快削鋼）」數量258,026公斤相當，主要加工廠商係
      品凱企業社及錡福企業有限公司，可知電鍍加工費屬公司
      必要費用，且均已依法取具加工廠商開立之發票，符合查
      核準則之規定，有加工費分析表、鋼絲（輻絲）電鍍加工
      費統計表及快削鋼（輻絲接頭）電鍍加工費統計表暨其他
      加工費統計表附卷可稽。至被告所稱原告加工費及修繕費
      似有混淆不清之狀況一節，當年度除9月16日26,922元及
      11月30日20,348元之輻絲接頭電鍍費誤列製造費用之修繕
      費外，尚無其他誤列情形，原告列帳之修繕費符合查核準
      則第77條及第77條之1「營利事業修繕或購置固定資產，
      其耐用年限不及2年，或其耐用年限超過2年，而支出金額
      不超過新台幣6萬元者，得以其成本列為當年度費用。．
      ．．」等規定，亦有製造費用之修繕費及加工費分類帳明
      細表、製造費用-修繕費列帳廠商分析表可按。另被告所
      屬新莊稽徵所審查人員未曾以任何書面或口頭要求原告補
      送加工費（屬製造費用）之相關帳證資料，且就原料數量
      與銷貨品名、數量進行查核結果業已認定係可勾稽，是被
      告於94年12月27日以北區國稅法一字第0940024784號函向
      鈞院陳述「原告無法提示營業成本中加工費等相關證帳資
      料，營業成本仍無法查核」等語，顯與事實不合。綜上所
      述，原告製造生產之各項產品，其產、銷、存均可勾稽無
      誤，被告按同業利潤標準核定原告營業毛利率並剔除營業
      成本5,726,354元，顯有違誤，原核定應予撤銷。
  (二)被告答辯之理由：
    1.按「納稅義務人已依規定辦理結算申報，但於稽徵機關進
      行調查時，通知提示有關各種證明所得額之帳簿、文據而
      未依限期提示者，稽徵機關得依查得之資料或同業利潤標
      準核定其所得額；．．．。」、「本法第83條所稱之帳簿
      文據，其關係所得額之一部或關係課稅年度中某一期間之
      所得額，而納稅義務人未能提示者，稽徵機關得就該部分
      依查得之資料或同業利潤標準核定其所得額。」，分別為
      所得稅法第83條第3項前段、所得稅法施行細則第81條第1
      項所明定。次按「帳簿文據，其關係所得額之一部而未能
      提示者，依所得稅法施行細則第81條之規定辦理。」，復
      為行為時查核準則第6條第1項前段所規定。又「所謂未提
      示，兼指帳簿文據全部未提示，或雖提示而不完全、不健
      全或不相符者，均有其適用。」，行政法院（現改制為最
      高行政法院）著有61年判字第198號判例可資參照。
    2.本件原告88年度營利事業所得稅結算申報，原列報營業成
      本57,489,075元，復查時經依原告所提帳簿、憑證及各成
      本資料查核結果，因品名、數量或單價等無法勾稽，乃按
      同業利潤標準（行業標準代號：3252-11，毛利率24%）核
      定其營業成本為52,744,860元。嗣於訴願程序，被告復依
      原告93年2月18日補提示之帳證及各成本表查核結果，因
      主要產品依發票上自行調整後之產品品名、重量、單價與
      交貨單所載不一致，而依銷貨明細帳查核，所列同一產品
      價格差異頗大，單位成本不一致，且單位成本配置不合理
      ，致營業成本無法查對勾稽。經查原告系爭年度營業成本
      共分原料、直接人工及製造費用3部分，雖其中直接人工
      部分可勾稽，而原料部分經被告於訴訟程序重查結果亦可
      勾稽，惟因原告之前簽證會計師並非原告訴訟代理人，致
      原告於原查及復查時所提出之直接原料及間接原料均無法
      勾稽，迄原告提起本件訴訟，補提2次帳證仍無法勾稽，
      經受命法官命原告提出帳證供核，被告就原告重新編製過
      之帳證重查結果，加工費部分仍無法勾稽，且原告迄未就
      製造費用中之加工費用（委外加工13,530,391元部分）提
      供委外加工之日期、契約書、送貨單及商品細目等資料，
      亦未就修繕費1,548,830元提示進貨日期及修繕細目（即
      使用於何處）等文據供核，故營業成本仍無法勾稽。至原
      告主張查核準則並未規定加工費需就送貨單、收貨單等進
      行審查，其既已就送多少貨、加工多少貨逐筆分析編製，
      且公斤數總量與原料耗用總量相當，足證該部分確為必要
      費用一節，因查核準則亦未規定被告不得要求原告提示送
      貨單、契約、送貨明細供核，故原告不能主張物質不滅定
      律，亦即不能以銷貨數量與委託加工數量相當即認定系爭
      成本係可勾稽。是被告依同業利潤標準額定營業成本，揆
      諸首揭法條規定，並無不合，原核定應予維持。
    理  由
一、按「稽徵機關進行調查或復查時，納稅義務人應提示有關各
    種證明所得額之帳簿、文據；其未提示者，稽徵機關得依查
    得之資料或同業利潤標準，核定其所得額。」、「本法第83
    條所稱之帳簿文據，其關係所得額之一部或關係課稅年度中
    某一期間之所得額，而納稅義務人未能提示者，稽徵機關得
    就該部分依查得資料或同業利潤標準核定其所得額。」，所
    得稅法第83條第1項、所得稅法施行細則第81條分別定有明
    文。而其所謂未提示，兼指帳簿文據全部未提示，或雖提示
    而有不完全、不健全或不相符者之情形，亦有行政法院61年
    判字第198號判例可資參照。
二、本件原告88年度營利事業所得稅結算申報，列報營業成本
    57,489,075元、全年所得額為0元，被告所屬新莊稽徵所初
    查以其未依規定提示帳證供核，遂按同業利潤標準核定營業
    淨利，嗣經原告重行調整並繕製損益表等申經復查結果，獲
    准變更核定全年所得額為4,675,143元等情，有原告88年度
    營利事業所得稅結算申報書及復查決定等影本附於原處分卷
    可稽。第以被告所屬新莊稽徵所初查所認定原告系爭年度營
    業成本部分帳證無法勾稽部分，經命原告於本件行政訴訟準
    備程序時補提憑證文據資料送被告重核結果，原料及直接人
    工部分均可勾稽，僅餘製造費用中之委外加工費用
    13,530,391元及修繕費1,548,830元部分，因未提示委外加
    工之日期、契約書、送貨單及商品細目暨修繕費之進貨日期
    、修繕細目等帳證供查致營業成本仍無法勾稽，為被告所自
    承，所稱不能以銷貨數量與委託加工數量相當即逕認營業成
    本係可勾稽等語，徵諸首揭法條規定及判例意旨，固非無據
    。惟查原告本期製造費用中之委外加工部分，其中電鍍加工
    廠尚德有限公司系爭年度之加工費用11,402,620元（占原告
    本年度輻絲電鍍委外加工費用13,352,470元之85%以上）業
    經該公司列報上開加工銷售額，有該公司88年度營利事業所
    得稅結算及87年度未分配盈餘申報書等影本暨銷項去路明細
    查詢列印可資參照，且原告本期原始憑證（即發票）經抽查
    並無問題，復為被告所是認，自堪信原告所言當年度確有委
    由尚德有限公司加工等情為實在，則被告徒以應有委外加工
    合約及送貨單等帳證資料始能與銷貨發票勾稽，即遽以認定
    系爭營業成本仍無法勾稽，自有可議，遑論其並未就其他加
    工廠如元琪工業有限公司等之加工費用予以斟酌調查詳情為
    何，原告起訴指摘，非無理由。又原告訴之聲明雖係請求撤
    銷訴願決定及原處分關於營業成本部分，惟察其真意，應係
    對被告機關認定其營業成本因帳證無法勾稽而按同業利潤標
    準核定其當年度營業淨利及所得額不服，實係對於復查決定
    （即原處分）及訴願決定全部不服，併予敘明。從而被告疏
    未依職權究明上開事項，僅因原告未提示委外加工之日期、
    契約書、送貨單及商品細目等項，即遽認原告本期營業成本
    無法勾稽，未免率斷，所為復查決定（即原處分）殊有違誤
    ，訴願決定未察而予以維持，亦不無疏漏，原告請求予以撤
    銷，即無不合，應予准許，著由被告本於職權覈實查明後另
    為適法之核定。另兩造其餘實體上之主張即無庸審酌，附此
    陳明。
據上論結，本件原告之訴為有理由，爰依行政訴訟法第98條第3
項前段，判決如主文。
中    華    民    國    95    年     2    月   23     日
                    第四庭審判長  法    官  鄭忠仁
                                  法    官  畢乃俊
                                  法    官  林育如
上為正本係照原本作成。
如不服本判決，應於送達後20日內，向本院提出上訴狀並表明上
訴理由，如於本判決宣示後送達前提起上訴者，應於判決送達後
20日內補提上訴理由書（須按他造人數附繕本）。
中    華    民    國    95    年     2    月   23     日
                                  書 記 官  林惠堉


司法院資訊處製作；財團法人民間司法改革基金會備份。
